臺灣臺中地方法院民事判決　　　　　　 100年度訴字第2198號
原　　　告　洪耀南
被　　　告　林麗喜
　　　　　　林存祥
上列當事人間因違反公職人員選舉罷免法等案件（本院刑事庭
100年度訴字第1584號），經原告提起刑事附帶民事訴訟請求損
害賠償，經本院刑事庭裁定移送前來（本院100年度附民字第307
號），本院於民國100年9月6日言詞辯論終結，判決如下：
    主  文
被告應連帶給付原告新臺幣肆拾萬元，及自民國一百年六月二十
四日起至清償日止，按年息百分之五計算之利息。
原告其餘之訴駁回。
本判決原告勝訴部份，得假執行。但被告如以新臺幣肆拾萬元為
原告預供擔保後，得免為假執行。
原告其餘假執行之聲請駁回。
    事實及理由
一、原告起訴主張：
(一)、被告林麗喜、林存祥分別為訴外人即民國99年11月27日所舉
    行第1屆臺中市霧峰區丁台里里長選舉候選人林正亮之妹妹
    及姪子。詎被告2人因有感於該次里長選舉激烈，為求讓林
    正亮能順利當選，竟共同意圖以發送不實內容選舉文宣之方
    式，使林正亮之對手即同選區里長候選人之原告不當選之犯
    意聯絡，且明知應無證據足以證明原告有「賭博」之犯罪行
    為，被告2人竟於99年11月20日左右，共同討論將未經證實
    之不實選舉文宣內容「夫妻極少參與村內活動，對賭博倒是
    很熱衷」付諸於文字，向選民表示原告僅熱衷賭博，因此很
    少參與村內活動，足使選民誤認原告熱衷賭博之犯罪行為，
    而不適任里長。被告2人並自99年11月24日起，透過不知情
    之郵政機關，將上開不實之選舉文宣，散發至臺中市霧峰區
    丁台里之有投票權人廖李垂、林滄鎔、黎世鍾等至少529人
    ，而開票結果，林正亮、原告分別獲得912票、836票，足以
    生損害於臺中市霧峰區丁台里投票權人行使投票權之正確性
    及同選區里長候選人即原告。上開事實經原告向臺灣臺中地
    方法院檢察署（下稱臺中地檢署）告訴，經該署檢察官提起
    公訴後，經本院刑事庭以100年度訴字第1584號判決有罪在
    案（下稱本件刑事判決），且造成原告名譽受損，致原告受
    有非財產上損害，為此，爰依民法第184條第1項前段、第
    185條第1項前段、第195條第1項等規定請求被告2人連帶給
    付原告新臺幣（下同）200萬元之精神慰撫金等語。
(二)、並聲明：
  1.被告應連帶給付原告200萬元，及自起訴狀繕本送達翌日起
    至清償日止，按週年利率百分之五計算之利息。
  2.願供擔保，請准宣告假執行。
二、被告2人則以：
    對於本件刑事判決所認定之事實及判決理由均不爭執，惟上
    開文宣內容皆為熱心村民所提供，被告2人僅作整理供村民
    選前做為參考，並未添油加醋，亦無不雅字眼。而文宣中提
    及原告熱衷賭博一事，在檢察官開庭時，同一選區里長候選
    人林正亮亦指出原告有多次和其一起打麻將，而原告當庭亦
    未否認，且原告請求之精神慰撫金過高等語，資為抗辯。並
    聲明：原告之訴駁回。如受不利判決，被告願供擔保，請准
    宣告免為假執行。
三、本件經兩造整理不爭執事項並協議簡化爭點如下（見本院卷
    第20頁）：
(一)、兩造不爭之事實：
  1.對於刑事判決所認定之事實及判決理由均不爭執。
  2.被告對於原告負有侵權行為損害賠償責任。
  3.對於卷內兩造學經歷、工作及經濟狀況、財力證明等均不爭
    執。
  4.對於卷內所附證物形式上真正均不爭執。
(二)、兩造爭執重點：原告請求之賠償金額，應以多少為合理？
四、本院之判斷：
(一)、原告主張被告林麗喜、林存祥分別為訴外人即民國99年11月
    27日所舉行第1屆臺中市霧峰區丁台里里長選舉候選人林正
    亮之妹妹及姪子。詎被告2人因有感於該次里長選舉激烈，
    為求讓林正亮能順利當選，竟共同意圖以發送不實內容選舉
    文宣之方式，使林正亮之對手即同選區里長候選人之原告不
    當選之犯意聯絡，且明知應無證據足以證明原告有「賭博」
    之犯罪行為，被告2人竟於99年11月20日左右，共同討論將
    未經證實之不實選舉文宣內容「夫妻極少參與村內活動，對
    賭博倒是很熱衷」付諸於文字，向選民表示原告僅熱衷賭博
    ，因此很少參與村內活動，足使選民誤認原告熱衷賭博之犯
    罪行為，而不適任里長。被告2人並自99年11月24日起，透
    過不知情之郵政機關，將上開不實之選舉文宣，散發至臺中
    市霧峰區丁台里之有投票權人廖李垂、林滄鎔、黎世鍾等至
    少529人，而開票結果，林正亮、原告分別獲得912票、836
    票，足以生損害於臺中市霧峰區丁台里投票權人行使投票權
    之正確性及同選區里長候選人即原告，為被告二人所不爭執
    。另查，原告前並未曾因賭博罪嫌經司法機關為偵查、追訴
    或處罰，此有臺灣臺中地方法院檢察署全國刑案資料查註表
    在卷可稽（見該署100年度選偵字第30號卷宗第21頁），且
    觀諸被告2人製作、散佈之文宣上指摘原告「夫妻極少參與
    村內活動，對賭博倒是很熱衷」等語，顯非單純針對事實所
    為之評論，而係具體指涉原告僅熱衷賭博，因此很少參與村
    內活動，欲使選民產生原告熱衷犯罪之賭博行為，而不適任
    里長之偏差印象，已對原告之名譽造成重大侵害，及社會良
    善選風之公共利益。又被告2人雖辯稱上開文宣內容係村民
    提供，渠等僅係整理供村民選前作為參考，並未加油添醋，
    亦無不雅字眼云云，惟查被告2人係利用寄送方式傳播上述
    文宣，散佈力強大，渠等於發表言論時自應負有較高之查證
    義務，始能謂其發表言論之時並非惡意，然原告並無涉犯任
    何賭博罪行已如前述，被告2人亦無提出足以使其相信原告
    有上開賭博犯行之相關具體跡證，難謂已盡合理之查證義務
    ，則被告2人率爾透過散佈力強大之競選文宣，將上開並無
    根據之街談巷論、斐短流長或個人之憑空臆測發放予選民，
    顯然具有傳播不實事項之主觀惡意，當無疑義，亦難謂渠等
    所為係屬正當評論，自具有不法侵害性。又被告2人上開犯
    罪事實，亦經本院100年度訴字第2198號刑事判決認定屬實
    ，而經本院調卷審閱無訛，且有該刑事判決在卷可稽，而被
    告2人亦不爭執對於原告負有侵權行為損害賠償責任，是本
    件原告請求被告負侵權行為之損害賠償責任，自屬有據。
(二)、按因故意或過失，不法侵害他人之權利者，負損害賠償責任
    ；數人共同不法侵害他人之權利者，連帶負損害賠償責任；
    不法侵害他人之身體、健康、名譽、自由、信用、隱私、貞
    操，或不法侵害其他人格法益而情節重大者，被害人雖非財
    產上之損害，亦得請求賠償相當之金額，民法第184條第1項
    前段、第185條第1項、第195條第1項分別定有明文。本件被
    告2人共同違反公職人員選舉罷免法第104條，對里長候選人
    之原告為上開妨害名譽之犯罪行為，不法侵害原告之名譽權
    之人格法益而情節重大，原告主張依共同侵權行為之法律關
    係，請求被告2人連帶賠償非財產上之損害，即屬有據。
(三)、又按慰藉金之賠償，須以人格權遭遇侵害，使精神上受有痛
    苦為必要，其核給之標準固與財產上損害之計算不同，然非
    不可斟酌雙方身分、資力與加害程度，及其他各種情形核定
    相當之數額，業經最高法院51年臺上字第223號判例闡釋甚
    明。故所謂「相當」，自應以實際加害情形與其損害是否重
    大及被害人之身分、地位與加害人之經濟情況等關係定之。
    經查，原告於案發後之里長選舉結果，以76票之差距落選（
    里長當選人林正亮獲得912票，原告獲得836票），且原告案
    發時開設瓦斯行，月收入約20萬元，年收入約200萬元，名
    下有不動產；被告林麗喜係國小畢業，從事便當餐飲業，月
    薪約1、2萬元，年收入約20幾萬元，名下有不動產；被告林
    存祥係大專畢業，從事廣告業，月薪約3、4萬元，年收入約
    50、60萬元，名下有不動產，業據兩造於本院審理中陳報在
    卷（見本院卷第19頁背面），且有本院稅務電子閘門資料查
    詢表各1份在卷可稽，並為兩造互不爭執。本院斟酌上情，
    及被告明知在選舉期間散佈上開文宣將有影響原告名譽及因
    此有影響選情之虞，暨原告因此所受痛苦情形、兩造之身分
    、地位、經濟能力等一切情狀，認原告請求被告2人連帶賠
    償精神慰撫金應以40萬元為適當。
(四)、末按給付有確定期限者，債務人自期限屆滿時起，負遲延責
    任。給付無確定期限者，債務人於債權人得請求給付時，經
    其催告而未為給付，自受催告時起，負遲延責任。其經債權
    人起訴而送達訴狀，或依督促程序送達支付命令，或為其他
    相類之行為者，與催告有同一之效力。民法第229條第1項、
    第2項定有明文。又遲延之債務，以支付金錢為標的者，債
    權人得請求依法定利率計算之遲延利息。但約定利率較高者
    ，仍從其約定利率。應付利息之債務，其利率未經約定，亦
    無法律可據者，週年利率為百分之5，民法第233條第1項、
    第203條亦有明文。本件原告對被告之侵權行為債權，核屬
    無確定期限之給付，既經原告提起刑事附帶民事訴訟而起訴
    狀繕本並於100年6月23日送達被告2人，被告2人迄未給付，
    當應負遲延責任。是原告請求自起訴狀繕本送達被告之翌日
    即100年6月24日起算，按年息百分之5計算之法定遲延利息
    ，核無不合，亦應予准許。
五、綜上所述，本件原告依侵權行為之法律關係，請求被告連帶
    給付40萬元，及自起訴狀繕本送達翌日即自100年6月24日起
    至清償日止，按年息百分之5計算之利息，為有理由，應予
    准許；逾此部分之請求，為無理由，應予駁回。
六、兩造均陳明願供擔保，請准宣告假執行及免為假執行。然就
    原告勝訴部份，本判決所命給付之金額未逾50萬元，自應依
    民事訴訟法第389條第1項第5款規定，依職權宣告假執行，
    原告就此部分所為宣告假執行之聲請，僅在促使法院為此職
    權之行使，本院自不受其拘束，仍應逕依職權宣告假執行。
    本院並依被告聲請命被告預供相當擔保金額，得免為假執行
    。至原告敗訴部分，其假執行之聲請，因訴之駁回而失所依
    附，不應准許，併予駁回。
七、本件事證已臻明確，兩造其餘攻擊防禦方法，經審酌後核與
    判決結果不生影響，爰不逐一論述。又本件原告係提起刑事
    附帶民事訴訟，由本院刑事庭移送而來，依刑事訴訟法第
    504條第2項之規定，免納裁判費，無訴訟費用負擔之問題，
    併予敘明。
八、結論：本件原告之訴為一部有理由，一部無理由，爰依民事
    訴訟法第389條第1項第5款、第392條第2項，判決如主文。
中    華    民    國   100    年    9     月    27    日
                  民事第一庭  法  官  洪堯讚
一、右為正本係照原本作成。
二、如不服本判決，應於判決送達後20日內，向本院提出上訴狀
    （須按他造當事人之人數附繕本），如委任律師提起上訴者
    ，應一併繳納上訴審裁判費。
三、提起上訴，應以上訴狀表明(一)對於第一審判決不服之程度
    ，及應如何廢棄或變更之聲明，(二)上訴理由（民事訴訟法
    第441條第1項第3款、第4款），提出於第一審法院。
中    華    民    國   100    年    9     月    27    日
                              書記官  陳貴卿